【裁判字號】    95,重訴,266
【裁判日期】    951027
【裁判案由】    請求抵押權設定
【裁判全文】
臺灣板橋地方法院民事判決             95年度重訴字第266號
原      告  乙○○
訴訟代理人  陳銘堂律師
被      告  甲○○
訴訟代理人  李學權律師
上列當事人間請求所有權移轉登記事件，經本院於民國95年10月
12日言詞辯論終結，判決如下：
    主  文
被告應將坐落臺北縣新莊市○○段八○三地號面積二七八五點一
五平方公尺持分三分之一及同段八○三之一地號面積二二七點七
九平方公尺持分三分之一之二筆土地與原告訂立本金最高限額新
台幣八百萬元、權利存續期間六年之抵押權設定書面契約，並協
同原告向新莊地政事務所辦理抵押權之設定登記。
訴訟費用由被告負擔。
    事實及理由
一、本件原告起訴主張：
（一）被告於民國92年4 月15日與原告訂立協議書（以下簡稱：
      系爭協議書），兩造約定：原告將坐落臺北縣新莊市○○
      段第803 、803 之1 地號二筆土地（以下簡稱：系爭土地
      ）持分各三分之一移轉給被告，惟買賣迄今33年，土地增
      值，經估算土地增值稅新台幣（下同）800 餘萬元，原告
      同意以農地依法耕作農業使用申報土地現值，免征土地增
      值稅，而被告保證承受上開土地後，仍繼續從事耕作農業
      使用，被告為確實履行從事耕作，在辦理理上開二筆土地
      所有權移轉登記之同時，設定本金最高限額800 萬元之抵
      押權與原告，約定抵押權權利存續期間為六年，原告在期
      限屆滿後，確定免征土地增值稅時，無條件塗銷上開抵押
      權登記。
（二）本件協議書訂立後，原告即依據上開協議書第二條之規定
      ，已於92年6 月13日將上開二筆土地之持分各三分之一移
      轉登記予被告，因而被告依約應按兩造約定之上開協議書
      第四條之規定，履行辦理抵押權設定之登記，惟被告竟拒
      絕履行會同辦理，或藉詞不予會同辦理，屢經催請辦理，
      均無效果，所以原告乃提起本訴，請求被告依協議書之規
      定，履行契約。
（三）對被告抗辯之陳述：
    1.被告之父許登賜係於59年1月12日向原告購買臺北縣新莊
      鎮○○段頭前小段179-7地號土地持分三分之一。上開土
      地原告係向法院拍賣獲得，嗣於59年1 月12日將上開土地
      持分三分之一，出賣予許登賜，惟許登賜及被告等均不予
      辦理移轉登記。被告辯稱上開土地係其父許登賜投資，由
      法院拍賣而來，並非真實。
    2.上開179-7 地號土地嗣後逕為分割為三筆地號：179-18地
      號（嗣後因重測分割為系爭803 、803-1 地號）；179-17
      地號（嗣後被政府徵收，徵收款大部分由被告領去）；17
      9-7 地號（嗣後分割為792 地號）。本件系爭803 、803-
      1 地號土地與其他地號土地（179-17、179-7 地號），各
      自獨立，兩者並無關聯，被告答辯狀提出與本件土地無關
      之其他地號土地而為抗辯，顯然依法無據。
    3.本件系爭土地803 、803-1 地號被告之父許登賜及被告等
      人均不辦理移轉登記，嗣許登賜過世後，原告乃於92年4
      月15日與被告等訂立本件協議書，在上開協議書第一條後
      段載明，依59年不動產買賣契約書所載，系爭803、803-1
      地號土地（上開二筆土地係由上開179-7 分割而來）過戶
      時應繳納之土地增值稅由許登賜負擔，而非由原告負擔至
      明。
    4.在系爭92年4月15日協議書第二條及第三條，兩造約定原
      告將系爭803 、803-1 地號土地持分各三分之一所有權移
      轉登記與被告，而自59年買賣迄今（即92年）33年土地增
      值稅800餘萬元，應由被告等負擔，惟雙方同意，被告承
      受系爭二筆土地持分後，仍繼續從事耕作農業使用，依法
      免征土地增值稅，但如被告不繼續農地農用等可歸責於被
      告之事由，而需補繳土地增值稅時，被告應按需補繳之金
      額繳納土地增值稅，所以依上開協議書第二條及第三條所
      載，兩造係約定自59年至92年33年間之土地增值稅，由被
      告負擔，是被告於上開答辯狀狀主張本件800餘萬元土
      地增值稅，應由原告負擔，依法無據。
    5.至於被告應辦理本件系爭土地抵押權設定登記之時間，在
      上開系爭92年協議書第四條載明至為明確清楚，即原告將
      系爭803 、803-1 地號土地持分各三分之一辦妥土地所有
      權移轉登記時，被告即應依協議書第四條之規定協同原告
      向地政事務所辦理設定本金最高限額八百萬元、抵押權權
      利存續期為六年之抵押權設定登記，並未附有其他條件，
      所以上開抵押權設定登記，與其他地號土地或他人土地無
      關，是被告以其他地號土地之移轉或其他事由（諸如他人
      土地或他筆租金等事由）而為抗辯，顯與本件協議書約定
      條款無關，且非真實，因此被告答辯狀所為任何主張或
      抗辯，不僅與本件無關，亦均非真實，而其所為之上開抗
      辯，亦均依法無據。
（三）聲明：如主文所示。
二、被告則辯以：
（一）原告與被告先父許登賜，早年曾因投資，由法院拍賣，買
      下重測前為臺北縣新莊市○○段頭前小段179-7 （重測後
      興化段792 地號）、179-18（重測後興化段803 及803-1
      兩地號）等地號土地，地目田，為都市計劃區農業地帶；
      約1864坪，被告持分三分之一，約621 坪。其後，75年間
      開闢五股工業區○○路，土地徵收結果，被五工路中分而
      分割為東西兩部分，當時雙方同意東面土地179-7 地號部
      分搭蓋農舍（五工路2 號），作為自用及出租之用，餘仍
      作農業使用，西面興化段803 及803-1 兩新地號，則仍作
      農業使用。
（二）92年兩造協議處理徵收後之三筆土地，約定原告應將三筆
      土地各三分之一移轉予被告同時，被告始將西面興化段80
      3 及803-1 兩地號設定800 萬元抵押權。同年6 月原告將
      西面803 及803-1 兩地號，分別贈與其子劉偉堅及劉偉杰
      。94年另約定將東面土地出租予第三人，惟事後原告並未
      依約定將興化段792 地號東面三分之一移轉予被告，並自
      95年7月起，拒付東面土地租金，遂生爭訟到院。
（三）查本件原始土地究係原告與被告先父當時以隱名合夥方式
      或由原告獨資買下再轉售，不得而知。但依原證二登記移
      轉原因，肯定係因法院拍賣而來。依當時稅法及土地法規
      定，應課徵之田賦或增值稅，應由拍賣之出賣人負擔，兩
      造當時一為拍賣買受人，一為拍賣案之第三人，均不可能
      負繳納增值稅義務。退而言之，系爭三分之一土地，若係
      被告自當時原告拍得土地後，再予買受；則依稅法或土地
      法，也應由當時之出賣人即原告負擔，何以原告所提協議
      書或原始買賣契約第十條，反而約定由被告先父負擔，不
      合常情常理。故被告即使有負擔增值稅義務或設定抵押權
      之義務，至少其前提亦應由原告提出原始買賣契約書或傳
      喚當時見證人，證明當時買賣或合夥雙方，對被告先父同
      意負擔增值稅的意思表示，是一致合意而無錯誤。如係錯
      誤時，被告自得撤銷負擔增值稅之意思表示，而免除本件
      履行設定抵押權義務。
（四）其次，即使依原始買賣契約或92年協議，被告有負擔增值
      稅或設定800 萬增值稅抵押權義務；惟當時契約及協議真
      意，應係附帶將來原告可能應支付增值稅為條件之法律行
      為附款，但依土地法192 條，上述東、西面土地，地目為
      田為農地，不必課徵增值稅，而西面土地原告又將土地持
      分分別贈與其子，已非所有權人，故原告即使將東面三分
      之一土地移轉予被告，均無被課土地增值稅之疑慮；條件
      既不成就，被告即無再依92年協議，設定800 萬抵押權予
      原告之必要。
（五）退而言之，即使被告依約有設定800 萬增值稅款之抵押權
      予原告之義務，惟依系爭協議，原告既同時有移轉東面土
      地三分之一之義務，則被告基於協議書及同時履行抗辯規
      定，亦請求原告應於設定800 萬增值稅款之抵押權之同時
      ，辦理移轉東面興化段792地號土地三分之一予被告。
（六）聲明：原告之訴駁回。
三、原告主張被告之父許登賜於59年1 月12日即向原告購買系爭
    土地，而遲未辦理移轉登記，惟買賣迄今33年，因土地增值
    ，經估算土地增值稅800 餘萬元，兩造於92年4 月15日訂立
    協議書，約定原告將系爭二筆土地持分各三分之一移轉給被
    告，原告同意以農地依法耕作農業使用申報土地現值，免征
    土地增值稅，而被告保證承受上開土地後，仍繼續從事耕作
    農業使用，被告為確實履行從事耕作，在辦理上開二筆土地
    所有權移轉登記之同時，設定本金最高限額800 萬元之抵押
    權與原告，約定抵押權權利存續期間為六年，原告在期限屆
    滿後，確定免征土地增值稅時，無條件塗銷上開抵押權登記
    ，本件協議書訂立後，原告即依據上開協議書第二條之規定
    ，已於92年6 月13日將上開二筆土地之持分各三分之一移轉
    登記予被告，因而被告依約應按兩造約定之上開協議書第四
    條之規定，履行辦理抵押權設定之登記等語，被告對於系爭
    協議書之真正並不爭執，惟則以前詞置辯，是本件之爭點，
    乃在原告是可依系爭協議書之約定，請求被告就系爭土地設
    定抵押權契約，並請求被告協同就系爭土地設定登記抵押權
    予原告
四、按抵押權具有從屬性，係指其成立、移轉、消滅均從屬於債
    權而言（46年台上字第1098號判決參照）。惟此種從屬性係
    指拍賣抵押物時，有被擔保之債權存在即為已足，於抵押權
    成立時，有無債權之存在，已非所問（47年台上字第535 號
    判決參照），易言之，抵押權成立上之從屬性，係指抵押權
    實行時抵押權需有擔保債權存在而言。準此以觀，抵押權惟
    有當事人合意之內容及登記上之記載，擔保債權無從特定，
    或擔保債權無效或不成立、被撤銷或依其他情形無發生可能
    性時，始可謂違反成立上之從屬性。於抵押權所擔保之債權
    為附條件債權時，我國民法固未如德國民法第1113條第2 項
    、日本民法第129 條定有肯定之明文，然此等債權既有一定
    基礎關係為其發生原因，且業已成立，與完全不存在之債權
    尚屬有間，復可得特定，以之充為抵押權擔保之債權，尚不
    違反抵押權成立上之從屬性。經查：
（一）本件兩造系爭協議書第四條約定：「乙方（即被告）為確
      實履行前條責任，在辦理土地所有權移轉登記之同時設定
      本金最高限額八百萬元之抵押權與甲方（即原告），約定
      抵押權權利存續期間為六年，甲方在期限屆滿後，確定免
      征土地增值稅時，無條件塗銷上開抵押權登記」，則細譯
      其約定內容，係於原告辦理土地所有權移轉登記予被告之
      同時，被告即應設定本金最高限額八百萬元、抵押權權利
      存續期間為六年之抵押權與原告，揆諸前開說明，其可得
      特定並有發生可能，已得充為兩造約定抵押權所擔保之債
      權，是原告既已將系爭土地之所有權移轉登記予被告，此
      為被告所不爭執，復有土地登記簿謄本影本1 份在卷可參
      ，從而兩造間約定當為有效，原告請求被告依約履行為有
      理由。
（二）再查，被告辯稱系爭土地為原告與被告先父許登賜，早年
      曾因投資，由法院拍賣而買下，故被告即使有負擔增值稅
      義務或設定抵押權之義務，至少其前提亦應由原告提出原
      始買賣契約書或傳喚當時見證人，證明當時買賣或合夥雙
      方，對被告先父同意負擔增值稅的意思表示，是一致合意
      而無錯誤，如係錯誤時，被告自得撤銷負擔增值稅之意思
      表示，而免除本件履行設定抵押權義務云云。然查，兩造
      間之上開約定既為有效，已如前述，而被告就訂立系爭協
      議書係本於錯誤乙節，既未舉證以實其說，從而，原告本
      於契約之法律關係，請求被告應將坐落臺北縣新莊市○○
      段803 地號面積2785.15 平方公尺持分三分之一及同段80
      3-1 地號面積227.79平方公尺持分三分之一之二筆土地與
      原告訂立本金最高限額800 萬元、權利存續期間六年之抵
      押權設定書面契約，並協同原告向新莊地政事務所辦理抵
      押權之設定登記，為有理由，應予准許。
（三）至被告另辯稱：依系爭協議原告同時有移轉東面土地三分
      之一之義務，則被告基於協議書及同時履行抗辯規定，亦
      得請求原告應於設定800 萬增值稅款之抵押權之同時，辦
      理移轉東面興化段792 地號土地三分之一予被告云云，然
      查，遍觀系爭協議之內容，並無被告所指之上開約定，被
      告就此亦乏其他證據以資證明，是被告為同時履行之抗辯
      ，即屬無據，亦難准許。
五、本件事證已臻明確，兩造其餘攻擊防禦方法，經審核結果，
    均不足以影響判決結果，爰不一一論述，併予敘明。
六、結論：原告之訴為有理由，依民事訴訟法第78條，判決如主
    文。
中    華    民    國    95    年    10    月    27    日
                  民事第三庭    法  官  邱靜琪
以上正本係照原本作成
如對本判決上訴，須於判決送達後20日內向本院提出上訴狀
中    華    民    國    95    年    10    月    27    日
                                書記官  白俊傑


司法院資訊處製作；財團法人民間司法改革基金會備份。
